臺灣高等法院高雄分院刑事判決　　　　93年度交上訴字第55號
上　訴　人　臺灣高雄地方法院檢察署檢察官
上　訴　人
即　被　告　甲○○
指定辯護人　本院公設辯護人　李佩娟
上列上訴人因被告殺人等案件，不服臺灣高雄地方法院92年度重
訴字第117 號中華民國93年9 月30日第一審判決（起訴案號：臺
灣高雄地方法院檢察署92年度偵字第18783 號），提起上訴，本
院判決如下：
    主  文
上訴駁回。
    事  實
一、甲○○為聯結車司機，平日以駕駛聯結車載運貨物為業，為
    從事駕駛業務之人。於民國92年9 月8 日上午，駕駛靠行在
    明勝運輸股份有限公司（以下簡稱明勝運輸公司）之車牌號
    碼XM-423號營業用曳引車（後方附掛車牌號碼QX-W8 號重型
    營業半拖車，以下合稱聯結車），載運水泥樁進入高雄縣燕
    巢鄉滾水坪田1107之3 號高鐵總機廠工地後，因郭修銘所駕
    駛之聯結車陷入泥地，須由他車協助拖離，甲○○乃駕駛上
    開聯結車沿工地外側級配水泥便道由南往北方向行駛前往協
    助；嗣於同日上午10時45分許，行經該便道第35號電線桿處
    ，欲右轉進入工地0303區內時，依一般駕駛規則，汽車行駛
    至交岔路口右轉彎時，應先確定右側有無來車，及距交岔路
    口30公尺前顯示方向燈或手勢，駛至路口後再行右轉，並應
    讓直行車先行，以避免發生事故之危險；且當時天候晴朗、
    日間自然光線、視距良好、無障礙物及其他缺陷，又依其智
    識、能力，亦無不能注意之情事，竟疏未注意右側有無來車
    ，並讓直行車先行，復亦未顯示方向燈或手勢，即貿然右轉
    ，適有同向騎乘車牌號碼XBR-241 號125CC 重型機車之鼎順
    工程公司工地人員王宏隆行經該處，為避免聯結車後方揚起
    之灰塵，而欲超越甲○○駕駛之聯結車，致遭該聯結車車頭
    擊機車車頭，王宏隆人、車往右側倒地，並旋遭聯結車車頭
    右前輪碾過，再自聯結車車頭右前輪與油箱間進入聯結車車
    底，經拖行後，該機車因受聯結車車底突出物阻擋，而卡在
    車頭前輪與左後輪中間，王宏隆頭部在其所戴之安全帽掉落
    處後方約27公尺（以各段垂直距離累計）處遭半拖車左後車
    輪碾壓，致王宏隆顱骨碎裂，腦漿四溢，並與軀幹分離，胸
    骨碎裂，腹腔內臟外露，當場死亡（王宏隆屍體離安全帽掉
    落處後方約31.9公尺）。甲○○雖查覺聯結車車底有異物，
    惟不知已肇事，仍繼續前行約31.5公尺後（即自王宏隆屍體
    處至半拖車後方右側之距離）始行停車，並於肇事後犯罪未
    被發覺之前，向至現場處理車禍員警蕭界明坦承肇事，復接
    受裁判。
二、案經高雄縣政府警察局岡山分局報告臺灣高雄地方法院檢察
    署檢察官偵查起訴。
    理  由
一、認定犯罪事實所憑證據及理由─
  (一)訊據上訴人即被告甲○○（以下簡稱被告）固不否認以駕駛
    聯結車為業，並於上開時、地發生車禍事故，惟矢口否認有
    有何業務過失致死犯行，辯稱：「伊的聯結車是在前面行駛
    ，右轉時，伊有打方向燈，並看左、右側後視鏡，發現均無
    車輛，且伊的聯結車已有13年車齡，車子聲音很大，伊雖有
    聽到異聲，但以為是聯結車本身的聲音。伊與王宏隆不認識
    ，並沒有殺他的故意」云云
  (二)經查：
  1.被告92年9 月8 日上午10時45分許，駕駛車牌號碼XM-423號
    營業用曳引車（後方附掛車牌號碼QX-W8 號重型營業半拖車
    ），由南往北方向，行經高雄縣燕巢鄉滾水坪田1107之3 號
    高鐵總機廠工地便道第35號電線桿處，欲右轉進入工地0303
    區，以救援郭修銘所駕駛陷入泥地之聯結車一節，為被告所
    不否認（見原審卷第30頁）；而被害人王宏隆與被告同向騎
    乘車牌號碼XBR-241 號125CC 重型機車，為閃避聯結車後方
    揚起之灰塵，欲超越被告所駕駛之聯結車，致與被告之聯結
    車發生車禍事故等情，亦據證人郭修銘於原審證述明確（見
    原審卷第212 頁）；復有交通事故現場勘驗圖、道路交通事
    故現場蒐證相片多幀在卷可稽（見92相1541號卷第13至20頁
    ）。足認被告確於上開時、地，與被害人王宏隆發生車禍事
    故。
  2.關於被告就本件車禍事故過失之認定─
  本件車禍事故發生之地點，係在高雄縣燕巢鄉高鐵總機廠工
    地外側水泥便道與該工地0303區間，業如前述；固因工地並
    不具備道路之形態，而工地內級配水泥便道係為作業之便，
    暫時舖設供工程車輛進出，均未開放供不特定之人、車通行
    ，與「供公眾通行」之意義不符，非為道路交通管理處罰條
    例第3 條第1 款規定：「本條例所謂道路，指公路、街道、
    巷衖、廣場、騎樓、走廊或其他供公眾通行之地方」不符；
    惟為求工地管理順暢、維護工地安全，本即應有一定通行安
    全準則可循，而一般駕駛人在非屬道路交通管理處罰條例規
    定之道路上行駛，所能遵循，並要求對方遵循者，當亦係以
    上開條例及道路交通安全規則為據。是為維護本件工地交通
    安全之必要，基於法律規範目的之同一性，應得參考道路交
    通管理處罰條例及道路交通安全規則之規定。
  本件車禍事故發生前，被害人王宏隆之機車係行駛在被告聯
    結車同向後方，後為避免灰塵，而欲超越聯結車等情，業如
    前述；且原審於93年6 月25日下午3 時許，會同檢察官、公
    警大隊鑑識人員，至高雄縣橋頭鄉甲北村甲圍社區○○○道
    路實施勘驗，曾請王宏興坐在曳引車駕駛座上，並將警用12
    5CC 機車直立在曳引車右側，王宏興表示經由後視鏡或車右
    車窗上方照地鏡及照鏡，其中至少有一個鏡子可以看到該機
    車；將機車倒放在曳引車右側時，王宏興亦表示可以見到機
    車；復測試肇事車輛右轉時的狀況，王宏興仍表示可以看到
    機車，有勘驗筆錄及相片在卷可憑（見原番卷第166 至177
    頁）。顯見被告於右轉時，並未注意右側來車。
  證人郭修銘於原審證稱：「伊距離現場約300 公尺，伊有看
    到甲○○右轉時有打方向燈」、「伊看到時，機車本來在板
    車後面，因板車後方揚起灰塵，機車為避免灰塵，要超過去
    。因為伊在拖鋼繩，沒有繼續看，之後再看到的時時，板車
    已經轉過來了，機車已在車下」等語（見原審卷第62、212
    頁），而證人張錫宗於原審則證稱：「伊有150 度近視，當
    時距離現場約200 公尺，確實看見甲○○未顯示方向燈，在
    工區行駛，車輛都不會顯示方向燈。當時機車在右側，伊看
    到拖板車到達轉彎地點急彎，伊的眼光也是看前方，撞擊點
    是在車頭」等語（見原審卷第206 頁），2 位證人就被告右
    轉時是否顯示方向燈一節，所證並不相符；惟以2 位證人距
    離事故現場之遠近，及證人郭修銘忙於拖鋼繩事宜，注意力
    自較不集中，證人張錫宗雖有150 度近視，但度數不深，復
    目睹車禍發生之經過，則在證人張錫宗目光焦點專注、記憶
    深刻下，其於原審所為證詞，應較證人郭修銘所證可採。足
    認被告於右轉時，確實未顯示右轉方向燈或打手勢。
  本件車禍事故發生時，天候晴朗、日間自然光線、視距良好
    、無障礙物及其他缺陷，有上開蒐證照片附卷可參；且依被
    告之智識、能力，亦無不能注意之情事，竟疏未注意右轉時
    ，應先確認右後方之人車狀況，讓直行之被害人王宏隆先行
    ，復未顯示方向燈或手勢，即貿然右轉，致與被害人王宏隆
    發生車禍，其駕駛行為有過失，至為明確。
  3.關於碰撞點及被害人王宏隆如何進入聯結車底部之認定─
  本件車禍事故係於被告駕駛聯結車右轉時發生，因曳引車車
    頭轉彎之角度係由180 度（即與級配水泥便道平行）逐漸轉
    為90度（即與級配水泥便道垂直、與工地0303區入口處平行
    ），在轉彎過程中，曳引車車頭係先朝北、朝東北、再朝東
    ，並不會面向南方，此時被害人王宏隆騎乘機車由南往北行
    駛，其機車正面係迎向該聯結車右側車身，不至於面向曳引
    車車頭正面；且由於當時曳引車右前輪輪胎已轉向右側，輪
    胎均較車身右側、車頭突出。是機車與聯結車之撞擊點，以
    在該右前輪輪胎與其後方之車身間較有可能。
  原審曾於93年6 月25日下午3 時許勘驗，並命鑑識人員進行
    測量道路實施勘驗（被告之聯結車後方附掛之半拖車業遭變
    賣，惟前方之曳引車仍為事發時之曳引車），結果為：(1)曳
    引車車頭右邊、中間及左邊離地面之高度，分別為47公分、
    49公分及51公分，車頭2 輪最近距離為182 公分；(2)曳引車
    右前輪距離油箱之距離為61公分；(3)油箱旁之齒輪油箱與油
    箱之距離為36公分；(4)車頭右後輪與油箱之距離為81公分；
    (5)車頭底部橫桿離地之距離為33公分；(6)車底圓形排氣管離
    地之距離為32公分；(7)勘驗過程中，適有人騎乘光陽牌金勇
    125CC 機車行經該處，乃借用該車勘驗，經測量後，機車倒
    地後，車把離地距離為49公分、油箱離地距離為32公分等情
    ，有上開勘驗筆錄及相片附卷可憑。因之，機車倒地後，手
    把離地之距離為49公分，如機車自曳引車車頭右側進入車底
    ，因車頭離地面之高度僅47公分，在差距相差不大下，機車
    經拖行，雖可由車頭右側下方進入車底，但應會在保險桿留
    下擦痕，且由於機車係逐漸往內進入車底，在力量牽引下，
    該擦痕應自保險桿下緣往上2 公分處形成，並往下延伸，然
    觀之相驗卷第20頁中間之照片（由上往下算，第2 張相片）
    所示，該保險桿雖有擦痕，但擦痕之最高點顯已高出2 公分
    甚多，該刮痕尚難認定係被害人機車進入車底時所致。再者
    ，因車頭底盤橫桿離地之距離僅33公分，雖機車倒地後，該
    距離足供機車油箱通過，但如計入手把之高度，該距離則無
    法供機車手把通過，如欲通過，必定或在橫桿上方留下擦痕
    ，或卡在橫桿下方，惟觀之相驗卷第20頁下方之照片（由上
    往下算，第3 張相片）所示，該擦痕係出現在橫桿最下方，
    上方均無擦痕，且被害人機車並未卡在橫桿下方，亦難據此
    相片即認定被害人王宏隆機車係由車頭右側進入車底。
  機車進入聯結車車底後，因無動力，故當聯結車往前移動時
    ，除非車底有突出物，足以阻擋機車，而形成機車遭拖行之
    狀態外，否則機車靜止中，於聯結車往前移動後，將停於原
    地，不會隨聯結車前進。準此，由於被告所駕駛之聯結車，
    自曳引車後車輪之後，車底並無其他突出物（見92偵18783
    號卷第31頁下方相片），被害人王宏隆騎乘機車如由該處進
    入車底，該機車並不會遭拖行，然本件被害人王宏隆機車卻
    卡在曳引車前輪與曳引車左後輪中間，足徵被害人王宏隆機
    車至少在機車遭卡住地方之前，即已進入車底，方被突出物
    阻擋，並非在曳引車後車輪（含）往後之地方進入車底甚明
    。
  被害人王宏隆機車如與被告駕駛之聯結車車頭右側車身（指
    右前輪以後之車身）碰撞，因該處有油箱、齒輪油箱，基於
    碰撞後產生擦痕、碰撞痕跡之經驗，該油箱、齒輪油箱側面
    必然產生擦痕、碰撞痕跡，惟證人陳泰中、鄭尊仁均於偵查
    中證稱：「曳引車車頭二側均無刮痕」等語綦詳（見92偵18
    783 號卷第52、53、56、57頁），並經原審勘驗屬實，有上
    開勘驗筆錄在卷可憑。是本件之撞擊點應非在曳引車右前輪
    以後之車身。
  綜上所述，由於本件車禍事故可能之撞擊點為聯結車右前輪
    輪胎與其後方之車身間，業如前述，惟因曳引車後車輪（含
    ）以後之車身、曳引車右前輪以後之車身，均被排除為撞擊
    點，僅餘曳引車右前輪輪胎部分，未被排除為撞擊點，基於
    聯結車右轉時，曳引車右前輪輪胎已轉向右側，該輪胎均較
    車身右側、車頭突出，並參以曳引車右前輪輪胎處，確有撞
    擊之擦痕（見92相1541號卷第19頁上方相片，由上往下計算
    ，第2 張相片）等事實，故本件車禍之撞擊點應為曳引車右
    前輪輪胎處。再者，觀之蒐證相片，被害人王宏隆之車卡在
    曳引車前輪與曳引車左後輪中間，且曳引車底盤橫桿、橫桿
    後方排氣管均有擦痕，顯見被害人王宏隆機車係沿底盤橫桿
    往排氣管方向拖行，而底盤橫桿、排氣管離地面之距離分別
    為33公分、32公分，遠低於機車倒地後，車把離地之距離（
    49公分），是機車倒地後，實難越過底盤橫桿，遑論排氣管
    ，顯見機車倒地後，應遭曳引車右前輪碾過，經由輪胎越過
    機車之落差，足使機車自曳引車底盤下方往排氣管方向移動
    ，而自右前輪與油箱間進入聯結車車底。此外，由於被害人
    王宏隆機車卡在曳引車前輪與曳引車左後輪中間後，機車係
    倒向右側，基於機車在車底下方，並無翻轉之空間，亦足徵
    被害人王宏隆機車撞擊曳引車右前輪輪胎後，係倒向右側，
    再經輪胎輾過甚明。至於證人陳泰中、鄭尊仁於偵查所證，
    與上開認定不符之處，均不影響本院此部分之判斷。
  4.關於被害人王宏隆死因之認定─
    本件車禍事故發生後，被害人王宏隆當場死亡，屍體、腦漿
    痕跡距離安全帽掉落處後方各約31.9公尺、27公尺（以各段
    垂直距離累計），而被告駕駛之聯結車則停放在屍體後方約
    31.5公尺（即屍體處至半拖車後方右側之距離以各段垂直距
    離累計）等情，有上開交通事故現場勘驗圖及道路交通事故
    現場蒐證相片在卷可憑。又被害人王宏隆死亡後，經臺灣高
    雄地方法院檢察署檢察官督同法醫師相驗結果：(1)顱骨粉碎
    性骨折、並與軀幹分離；(2)胸骨粉碎性骨折、腹腔內肘碾壓
    外露可見；(3)背部沾有泥土、右背部及肩胛部碾壓痕、腰背
    部條狀擦挫傷；(4)右下肢外側可見擦挫至膝前緣、左下肢膝
    外側擦措傷至踝外側、膝內側12公分X 4 公分擦挫傷，死因
    為顱骨骨折，致死創傷為多處外傷等情，有相驗屍體證明書
    、驗斷書、相片及檢察官勘驗筆錄附相驗卷可參（見92相15
    41號卷第21至32頁）。足認被害人王宏隆係於安全帽掉落處
    後方約27公尺處，頭部遭半拖車左後輪碾壓而過，致顱骨碎
    裂，腦漿四溢，並與軀幹分離甚明。
  5.關於被害人王宏隆是否遭拖行致死之認定─
    證人即臺灣高雄地方法院檢察署法醫秦永泰於原審證稱：「
    被害人遭拖行致死的可能性不大，因為擦傷不明顯，可能是
    輪胎碾進去機率比較高；依照被害人頸部已經分離之傷勢，
    應該撞擊後不會拖太久就會死亡；因被害人的左、右手臂均
    沾滿泥土，胸前背後亦有輪胎印，顯然是被捲過一圈，以前
    後輪胎之間捲進去的可能性比較大；而胸肋骨粉碎性骨折的
    傷勢，非常嚴重，就好像變成一灘血一樣，應是遭碾壓，不
    是撞擊造成的，因為被害人的傷勢非常嚴重，依伊的經驗，
    這樣的傷勢一定會致命，應該幾分鐘內就會發生死亡；又因
    貨車的輪胎大，溫度比較高，如果有接觸皮膚的話，皮膚會
    有燒灼的痕跡就像擦挫傷，但是依照被害人下半身雖然長褲
    有破裂，但是下半身還是完整，不像有遭拖行翻動的情形，
    也不像有拖行一段距離的情形」等語明確（見原審卷第233
    至239 頁）。則依證人秦永泰上開證述，應可認被害人王宏
    隆於機車倒地後，胸、腹部應隨同機車遭曳引車右前輪碾過
    ，造成胸骨粉碎性骨折、腹腔內肘碾壓外露可見而致命，並
    非於撞擊後先受傷，再於安全帽掉落處後方約27公尺處，因
    頭部遭碾壓而死亡。
  (三)綜上所述，本件事證已明，被告業務過失致死犯行，堪以認
    定。
二、論罪及科刑之理由─
  (一)核被告所為，係犯刑法第276 條第2 項業務過失致死罪。公
    訴人雖認被告係犯刑法第284 條第2 項（原判決誤載為同法
    第277 條第1 項）、第271 條第1 項罪嫌，惟因被害人王宏
    隆於機車倒地後，胸、腹部應隨同機車遭曳引車右前輪碾過
    ，造成胸骨粉碎性骨折、腹腔內肘碾壓外露可見而致命，並
    非於撞擊後先受傷，再於安全帽掉落處後方約27公尺處，因
    頭部遭碾壓而死亡等事實，業如前述；且車輛於行進中，駕
    駛人縱感覺有異聲，無論是誤認機械所發出之聲音，或因蹍
    壓凹洞、障礙物所發出之聲音，均合於一般常理之判斷，尚
    難執此為被告有殺人之未必故意之認定，是公訴人此部分認
    定，容有誤會，惟起訴基本社會事實同一；而本件僅為單一
    行為、犯罪，本院自得變更起訴法條加以審理，而就業務過
    失傷害部分，亦無庸再為無罪之諭知。又被告於案發後，在
    警員前往現瑒處理，尚不知肇事者為何人之前，向到場處理
    員警蕭界明坦承肇事並接受裁判之事實，業經證人即高雄縣
    政府警察局岡山分局鳳雄派出所員警蕭界明於原審證述明確
    （見原審卷第201 頁），合於自首之要件，爰依刑法第62條
    前段規定，減輕其刑。至於原審於93年4 月23 日 以電話紀
    錄方式查詢證人蕭界明到現場處理情形，依該電話查詢紀錄
    表所載：「到現場之前尚不知肇事者姓名，到現場後有詢問
    肇事者，圍觀之人就指名是甲○○，甲○○也在現場，亦表
    示是他肇事」等文字（見原審卷第120 頁），就員警詢問、
    被告表示為肇事者之時間及地點緊密相接，自無礙於被告自
    首之成立，附此說明。
  (二)原判決以被告犯罪事證明確，適用刑事訴訟法第300 條，刑
    法第276 條第2 項、第62條前段，罰金罰鍰提高標準條例第
    1 條前段規定，並審酌被告肇事後，就民事部分，經由明勝
    運輸公司、中鹿營造股份有限公司出面與告訴人乙○○達成
    和解，而使被害人家屬獲得補償，並於和解書中特別表明「
    放棄對甲○○之一切民事相關責任之追究，並不得再有任何
    異議與爭執」等情，有和解書在卷可參（見原審卷第104 、
    10 5頁），惟因被告右轉彎並未注意右方有無來車，亦未顯
    示方向燈、手勢而與被害人王宏隆發生車禍，致被害人王宏
    隆遭曳引車右前輪碾壓而致命，死狀甚慘，過失程度、情節
    已屬重大，並參以被告迄今仍未取得被害人家屬諒解，復未
    盡力撫慰被害人家屬之心靈，致被害人家屬仍憤恨難平，是
    民事部分雖然達成和解，但量刑仍不宜過輕等一切情狀，量
    處有期徒刑1 年6 月，以資懲儆。原判決認事用法及量刑，
    經核尚無不當。檢察官循告訴人乙○○之請，以被告所為係
    犯殺人罪、不構成自首、並未與被告達成民事和解為由，指
    摘原判決不當，惟上開上訴理由，不足採之理由，均已詳述
    如上；又被告仍執前詞否認犯罪，亦無理由。是應認本件上
    訴均無理由，應予駁回。
三、適用之法律：刑事訴訟法第368 條。
本案經檢察官沈紹嘉到庭執行職務。
中　　華　　民　　國　　94　　年　　5 　　月　　6 　　日
　　　　　　　　　刑事第七庭    審判長法　官  莊飛宗
                                      法　官  黃憲文
                                      法　官  曾逸誠
以上正本證明與原本無異。
如不服本判決應於收受本判決後10日內向本院提出上訴書狀，其
未敘述上訴理由者，並得於提起上訴後10日內向本院補提理由書
狀（均須按他造當事人之人數附繕本）「切勿逕送上級法院」。
中　　華　　民　　國　　94　　年　　5 　　月　　6 　　日
　　　　　　　　　　　　　　　　　　　書記官  郭蘭蕙
附錄本判決論罪科刑法條：
刑法第276條
因過失致人於死者，處2 年以下有期徒刑、拘役或2,000 元以下
罰金。
從事業務之人，因業務上之過失犯前項之罪者，處5 年以下有期
徒刑或拘役，得併科3,000元以下罰金。
